臺灣高雄地方法院民事判決　八十九年度簡上字第一二一號
　　上　訴　人　庚○○
　　　　　　　　甲○○
　　　　　　　　己○○
　　　　　　　　乙○○
　　上　訴　人　丙○○
　　　　　　　　戊○○
　　被上訴人　　中國石油股份有限公司
　　法定代理人　丁○○
右當事人間請求確認界址事件，上訴人對於中華民國八十九年一月七日本院高雄簡易
庭八十八年度雄簡字第二七九四號第一審判決提起上訴，本院判決如左：
    主  文
原判決廢棄。
確定上訴人庚○○、甲○○、己○○、乙○○、丙○○依序所有座落高雄市○○區○○段二四二、二四三、二四四、二四八及二四九地號（重測前地號依序為大港段五六
四之一四二、五六四之一四一、五六四之一０、五六四之一四三、五六四之一三三號
）土地，與被上訴人所有座落同地段二三八地號（重測前地號為大港段五六四之八號
）土地界址為如後附之鑑定圖所示之M-F連接實線即重測後地籍圖八十七年更正後之
經界線。
第一、二審訴訟費用由上訴人負擔。
    事  實
甲、上訴人方面：
一、聲明：求為判決
（一）原判決廢棄。
（二）確定上訴人依序所有座落高雄市○○區○○段二四二、二四三、二四四、二四
      八、二四九地號（重測前地號依序為大港段五六四之一四二、五六四之一四一
      、五六四之一０、五六四之一四三、五六四之一三三號）土地，與被上訴人所
      有座落同地段二三八地號（重測前地號為大港段五六四之八號）土地界址為如
      附圖所示之紅線為界。
（三）第一、二審訴訟費用由上訴人負擔。
二、陳述：除與原審判決書所載者相同茲予引用外，補稱：
（一）上訴人庚○○、甲○○、己○○、乙○○（原為吳新裕，嗣於本院審理中始變
      更當事人為乙○○）、丙○○所有座落重測前地號依序為大港段五六四之一四
      二、五六四之一四一、五六四之一０、五六四之一四三、五六四之一三三號土
      地，與被上訴人所有座落重測前地號為大港段五六四之八號土地相鄰。
（二）被上訴人於重測前地號為大港段五六四之八號土地上申請建築作為加油站，並
      圍築磚造圍牆，圍牆外四十五公分處則另築有排水溝，、該建物圍牆、水溝均
      依建築師設計築造，有本八十六年度訴字第一六六四號事件中所呈之建築設計
      圖可稽。上訴人則在重測前地號依序為大港段五六四之一四二、五六四之一四
      一、五六四之一０、五六四之一四三、五六四之一三三號土地依法申請建築，
      亦有建築執照設計圖可稽。
（三）上訴人之建築物均向該管地政事務所登記，並無越界建築之事。惟被上訴人竟
      執重測後之土地登記地號，主張上訴人占用其所有之土地，請求拆除房屋交還
      土地，以排除侵害云云，自無理由。此從雙方各自向該管建築管理機關申請建
      築執照，並向該管土地登記機關地政事務所申請登記，發給所有權狀可資證明
      。證明兩造之界址係以聲明所定之界線為界址。此外高雄市政府地政處土地開
      發總隊八十七年四月二十八日高市地發三字第五四六三號函自承重測成果顯有
      不妥而得證明，及該隊八十七年九月二十八日高市地發三字第一三四五三號函
      更正後之界址指界記錄而得證明被上訴人所訴拆除之界址，非兩造之界址。
（四）按有關對設立界標或到場指界而生提起民事訴訟，若其起訴之原因事實，係屬
      界址爭議，而其訴之聲明係請求其正確經界所在，自屬形成訴訟，並不因民事
      裁判主文之用語體利，有使用下列確定或確認字樣而有不同，經界訴訟約分割
      共有物訴訟，係屬非訟事件之性質，不許當事人自認，更不得成立訴訟和解，
      反因其具有非訟程序之具體質，法院應依職權調查事實及必要之證據，自認即
      擬自認對於法院均無拘束力，原判決以本件為確認訴訟，自屬違誤。
（五）現場勘驗上訴人所了解者為依七十六年重測前之地籍圖經界線及圖實施勘測上
      訴人庚○○、甲○○、己○○、乙○○、丙○○所有座落重測前高雄市○○區
      ○○段五六四－一四二、五六四－一四一、五六四－一０、五六四－一四三、
      五六四－一三三號與被上訴人所有重測前地號為大港段五六四－八號相鄰．上
      訴人等座落在該土地上之房屋係依法申請建築，亦有建築執照設計圖可憑，均
      向該管地政事務所登記．並無越界建築之事。被上訴人於重測前地號為大港段
      五六四－八號其上申請建築作為加油站，並圍築磚造圍牆，圍牆外四十五公分
      處則另築有排水溝，該建物、圍牆、水溝均依建築師設計圖築造，有鈞院八十
      六年訴字第一六六四號訴訟所呈之建築設計圖可憑外，現場勘驗亦相吻合。上
      訴人建築房屋之時間，且在被上訴人建築加油站之後，此有上該證據上之日期
      足之對照。
（六）上訴人請求以被上訴圍築有磚造圍牆，圍牆外四十五公分處所排水溝外緣為界
      ，於九十年九月十八日再具狀為此聲明請求，現場勘驗上訴人所了解者為依七
      十六年重測前之舊地籍圖實施勘測，測量局以重測後高雄市政府地政處土地開
      發總隊八十七年十月十五日八十七高市地發三字第一三六八九號函所自定且有
      爭議經界線及各圖點為據檢測，並無法發現真實，實現正義，解決爭議。為求
      依重測前地號為大港段五六四－八（重測後長明段二三八號）之舊地籍圖測繪
      製鑑定圖（比例尺：一千二百分之一）在放大為比例尺：五百分之一與重測後
      長明段二三八號地籍圖比較，即明真相，決不是如測量局所言，用自動繪圖儀
      展繪於鑑測原圖上之成果。亦即以上訴人所主張之以水溝外緣為界再事檢測，
      比諸上揭鑑定其真實性如何，固屬法院心證範圍，上訴人自無權置喙。
（七）該管重測機關從事重測程序違誤，以違誤之數據鑑定同屬違誤不實，依內政部
      六十五年一月八日台內地字第六五七八四０號函．．．．．其第三款參照舊地
      籍圖逕行施測者，該管地政機關應參照舊地籍圖或其他可靠資料如如形、地物
      所示之坵塊形狀及相關位置實際界址，設立界標，予以測量。實地無法設立界
      標者，應於地籍調查表記明其事由，重測機關並未以兩造歷來相安無爭議明確
      之圍牆及水溝從事地籍調查以之為界重測，其未依遵相關程序進行重測之經界
      當然違誤。高雄市政府地政處土地開發總對八十七年四月二十八日高市地發三
      字第五四六三號函自承重測成果顯有不妥而得證明，及該隊八十七年九月二十
      八日高市地發三自第一三四五三號函擬更正後之界址指界記錄而得證明。故以
      重測後有爭議之調查表所示經界線圖點檢測鑑定上訴人與被上訴人經界線，其
      鑑定與無鑑定無異，自不足採。
（八）面積增減，不足證明鑑定經界之正確。茲檢呈重測前地籍圖高雄市○○段五六
      四－一四二等地號相關為置於重測後面積增減表乙件，西邊原大港段五六四－
      八二（重測後長明段二三四）面積增加高達一三六平方公尺、原大港段五六四
      －一七六（重測後長明段二三五）面積增加亦達三九點一三平方公尺，而被上
      訴人大港段五六四－八（重測後長明段二三八）、大港段五六四－九（重測後
      長明段五五五），重測後卻偏移出被上訴人原圍築牆外，謂上訴人現房屋所使
      用之土地為被上訴人所有，其不合理，以洞然明確，被上訴人西邊土地與鄰地
      經界線情形，應併予檢測始足觀全貌，判斷東邊向來兩系爭經界線之正確所在
      。故鑑定圖上訴人面積雖略有增加，正足證明原重測前上訴人所有土地等之登
      記簿與地籍圖之不一致，否則重測後修正之地籍經界線非但使上訴人房屋變成
      無法定空地不合法房屋，地下室尚占用他人即被上訴人土地不合理情形。上訴
      人歷來擁有依政府主管建築機關法合法核發見建築執照及使用執照、並向該管
      登記機關登記使用系爭土地已歷三十餘年，復不可能越界無權占有之事實，以
      及現地使用情況，自不能以面積之增減據為其鑑定正確之據。上訴人並無任何
      貪婪意圖，所訴求者，建築房屋使用土地，有建蔽率等限制，既經核發建照，
      再經該管登記機關認系合法房屋准予登記，各自使用，且有圍牆溝渠為界，兩
      造雙方經界線均無爭議，竟因重測手續違誤，合法建築房屋竟變成占用他土地
      被拆遷，又變成無法定空地不合法房屋，應有訴求法院詳予充分調查救濟之權
      而已。
三、證據：援用原審之立證方法，另提出系爭二四二、二四三、二四四地號土地五十
    七年申請建照之地界圖、二三八地號土地五十二年申請建築加油站之設計圖、高
    雄市政府地政處土地開發總隊八十七年九月十日高市地發三字第一０五五五號函
    、八十七年四月二十八日高市地發三字第五四六三號函、八十七年九月二十八日
    八七高市地發三字第一三四五三號函、八十七年十月十五日八七高市地發三字第
    一三六八九號函、二四二地號、二四三地號二四似地號、二四八地號、二四九地
    號之土地登記謄本、建物平面圖、建築物使用執照、土地及建物使用權狀影本各
    一份為證。
乙、被上訴人方面：
一、聲明：求為判決駁回上訴，第二審訴訟費用由上訴人負擔。
二、陳述：除與原審判決書所載者相同茲予引用外，補稱：
（一）本件並非不動產經界爭議訴訟事件，雙方實質爭議內容應為對附圖黃色所示之
      土地所有權歸屬有爭議，故上訴人請求確認經界所在乙事，並無確認利益可言
      ，應予駁回上訴。
（二）退萬步言，倘本院認為仍願為兩造土地界址之確認，則本件為一之爭點應為雙
      方所有之土地界址何在？然前案訴訟中，上訴人即對此多次爭執，本院民事庭
      亦曾二次委託三民地政事務所施測，均得出上訴人有占用被上訴人土地之結論
      。而二次測量所依據之地籍線認定，雖有些誤差，惟其相差有限，仍在測量技
      術所生之公差範圍內。易言之，二次測量所據地籍線於實質上並無差異。
（三）另就內政部九十一年七月二十六日鑑定書及鑑定圖，提出意見：系爭二四九、
      二四八、二四四地號土地面積於重測前後相差無幾，足見兩造地界於重測前後
      並無更易。查由又開鑑定圖所示，即便依重測前知地籍圖測繪結果，系爭二四
      九、二四八、二四四地號土地與上訴人所有之二三八地號土地間之地界線三、
      恰位於地界線一、二中間，且以地界線一、二測量所得之土地面積平均值（其
      中二四九地號為一五七點八九平方公尺，二四八地號為五七點八七平方公尺，
      二四九地號為四九點五六平方公尺），與地界線三為準測得之現行登記面積相
      差無幾（其中二四九地號為一五七點七八平方公尺，二四八地號為五七點八二
      平方公尺，二四九地號為四九點八五平方公尺），足見兩造地界於重測前後並
      無更易，應可確認地界線三確為兩造間確定界址無誤。
（四）查系爭二四二地號土地，依其與被上訴人所有之二三八地號土地間之地界線一
      、二所計算所得之土地平均值（七四點零八平方公尺），雖大於地界線三計算
      所得之土地面積（七一點二三平方公尺）約二點八五平方公尺，然系爭二四二
      號土地於重測前原登記面積僅為五六平方公尺，易言之，重測後該土地面積增
      加達十五點二三平方公尺，實無因重測而產生土地面積登記不足情事。再者，
      就二四三地號土地而言，其一倍上訴人所有之二三八地號土地間之地界線一、
      二所計算所得之土地面積平均值（三八點三四平方公尺），小於地界線三計算
      所得之土地計算面積（四十點二六平方公尺）一點久二平方公尺，且重測後該
      面積增加一點二六平方公尺（重測前為三九平方公尺），並無短少。
（五）本件地界線之更易，實為重測時測量計數精進之結果，上訴人本不得於重測後
      ，再持舊地籍圖之地界於本件主張。更何況上開鑑定圖依舊地籍圖施測結果，
      如取地界線一、二之平均中線為兩造地界者，則系爭二四二、二四三地號土地
      其上之合法建物部分恐將成為越界之非法建物，對上訴人更為不利，是以土地
      開發總隊方以八十七年九月二十八日八七高市地發三字第一三四五三號函文，
      更正上開二土地之界址，以排除上開錯誤，至其更正後之界址即為界線三。
（六）就本件兩造地界爭議，被上訴人提出主張如下：確定被上訴人座落高雄市○○
      區○○段二三八地號土地，與上訴人依序所有座落高雄市○○區○○段二四二
      、二四三、二四四、二四八及二四九地號土地界址，以附圖所示之黑色實線為
      界。
三、證據：援用原審之立證方法，另提出高雄市政府三民地政事務所所八十七年十二
    月八日三法土字第一一四號測量成果圖影本、八十六年八月十六日三法土字第五
    七號測量成果圖影本為證。
丙、本院依職權調閱本院八十六年度訴字第一六六四號民事卷，並依聲請會同內政部
    土地測量局勘測現場及鑑界。
    理      由
一、本件系爭高雄市○○區○○段二四八地號土地為乙○○所有，是上訴人吳新裕部
    分於本院審理中變更上訴人為乙○○。被上訴人對此無異議，而為本案之言詞辯
    論，視為同意變更，故本院就上訴人吳新裕變更為乙○○部分准許之。另被上訴
    人之法定代理人因已由陳朝威更換為丁○○，是被上訴人聲明承受訴訟亦一併准
    許之。
二、上訴人起訴主張：上訴人之建築物均向該管地政事務所登記，並無越界建築之事
    。惟被上訴人竟執重測後之土地登記地號，主張上訴人占用其所有之土地，請求
    拆除房屋交還土地，以排除侵害云云，自無理由。此從雙方各自向該管建築管理
    機關申請建築執照，並向該管土地登記機關地政事務所申請登記，發給所有權狀
    可資證明，故訴請確定兩造之界址係以聲明所定之界線為界址等語。被上訴人則
    以：本件並非不動產經界爭議訴訟事件，雙方實質爭議內容應為對附圖黃色所示
    之土地所有權歸屬有爭議，故上訴人請求確認經界所在乙事，並無確認利益可言
    ，應予駁回上訴。退萬步言，倘本院認為仍願為兩造土地界址之確認，則本件為
    一之爭點應為雙方所有之土地界址何在？然前案訴訟中，上訴人即對此多次爭執
    ，本院民事庭亦曾二次委託三民地政事務所施測，均得出上訴人有占用被上訴人
    土地之結論。而二次測量所依據之地籍線認定，雖有些誤差，惟其相差有限，仍
    在測量技術所生之公差範圍內。易言之，二次測量所據地籍線於實質上並無差異
    等語。
三、按定不動產界線之訴與分割共有物之訴，其性質相同，均屬形成之訴，故法院不
    受當事人聲明之拘束，得斟酌全辯論意旨及依調查證據之結果逕行認定界址予以
    判決，合先敘明。
四、經查上訴人庚○○、甲○○、己○○、乙○○、丙○○依序所有座落高雄市○○
    區○○段二四二、二四三、二四四、二四八及二四九地號（重測前地號依序為大
    港段五六四之一四二、五六四之一四一、五六四之一０、五六四之一四三、五六
    四之一三三號）土地，與被上訴人所有座落同地段二三八號土地相鄰，上開土地
    、重測前、後標示之面積，則分別詳如後附之鑑定圖面積分析表所載。茲上訴人
    主張上訴人歷來擁有政府機關合法核發建築執照及使用執照，並向該管登記機關
    使用系爭土地已歷三十餘年，復不可能越界無權佔有之事實等情，進而訴請確定
    兩造相鄰土地之界址。是本院於審理中現場勘驗，並囑內政部土地測量局標示
    現況圍牆之位置。依七十六年重測前知地籍圖（舊地籍圖），測出系爭界址（
    由東、西各為基點，套繪系爭界址）。並標示出八十七年更正後之界線。測出
    後，並計算面積。該局為求測量精確，首先用精密電子測距經緯儀在系爭土地附
    近檢測重測時測設之圖根點，經檢核合格後，作為該測區之控制點，而後以各圖
    根點為基點，用上列儀器分別施測系爭土地及附近各界址點，並計算各界址點之
    座標值輸入電腦，用自動繪圖儀展繪於鑑測原圖上，然後依據高雄市三民地政事
    務所保管之地籍圖、地籍調查表、界址點座標、宗地資料等，謄展繪本案有關土
    地地籍圖經界線，與前項成果核對檢核後測定於鑑測原圖上，做成比例尺五百分
    之一鑑定圖。其中圖示實線係重測後地籍圖經界線；圖示A-B- C-D-E連接虛線係
    現況圍牆位置；圖示L-K-V-J-I-H-G-F連接點線係依長明段二三八地號土地西邊
    可靠界址點套繪結果；圖示M-N-O-P-Q-R-S連接點線係依長明段二四二地號起至
    同段二四七地號等土地及其可靠界址點套繪結果。此有本院勘驗筆錄及內政部土
    地測量局鑑定書（含鑑定圖）在卷可稽。雖上訴人一再聲稱內政部土地測量局未
    依本院之囑託以重測前地籍圖施測云云，然查依上開鑑定說明，內政部土地測量
    局係依本院之囑託以重測前之地籍圖分別從東、西兩邊之可靠界址鑑測；況且，
    依鑑定圖所示，其中L-K-V-J連接點線與M-N-O-P連接點線機屬平行而走，反與黑
    色實線（即重測後地籍圖八十七年更正後之經界線）未平行，因而L-K-V-J連接
    點線與M-N-O-P連接點線應係依重測前之地籍圖分別從東、西兩邊施測之兩造相
    鄰土地可能界址。（至於分別從東、西方向施測後會有二不同之界址乙事，後詳
    之）。是上訴人上開所稱，容有誤解。
五、又按「台灣地區之地籍原圖於第二次世界大戰時炸毀，目前各地事務所所使用之
    地籍圖，係日據時期依據地籍原圖套繪之副圖，台灣地區光復之初，限於人力、
    物力、財力不足，未能重新實施地籍測量，乃以日據時期測量成果，辦理土地總
    登記，此乃當時不得已之權宜措施，此類地籍圖使用迄今以八十餘年，折損、破
    舊、比例尺過小，不敷實際使用，自有賴地籍圖重測，重新建立新地籍測量成果
    ，才能切實保障合法權益，因其測量技術及使用儀器原較日據時期精密優良，..
    ....，加以複丈時誤差之配賦，乃使重測前後土地面積發生增減，成為必然事實
    ，....，依歷年辦理重測成果統計，重測前後發生面積增減者，各約佔三分之一
    。」（參照內政部七十四年九月九日七十四台內字第三四Ｏ八八三號函）。是依
    前開函示說明，為重新建立新地籍圖，土地重測乃有其必要，且因時代之不同，
    使用之儀器、計算方式不同，亦可能產生重測後地籍圖、面積與重測前地籍圖、
    面積有所不一致之情事。是本院囑託內政部土地測量局依從重測前之地籍圖施測
    ，僅因分別從不同之方位（各東、西方之可靠界址），即產生L-K-V-J-I-H-G-F
    與M-N-O-P-Q-R-S-F等二條連接點線，換言之，依從重測前之地籍圖施測即會產
    生不同之界址，則兩造相連間之土地界址，顯有重新調整確定之必要。
  (1)如前所述，依從重測前之地籍圖施測僅因分別從不同之方位（各東、西方之可靠
    界址）施測，即會產生不同之界址，則取其中之界線即應最為公平。本件系爭二
    三八地號與二四四、二四八及二四九地號間之土地界址，依鑑定圖所示，其七十
    六年重測後之地籍線即取其中而為，此由二四四、二四八及二四九地號之重測後
    土地面積，乃為重測前之地籍圖施測所產生不同界址所計算面積之平均值，益可
    為證。（如二四九地號土地，以G-F點線為界，面積一六二點零八平方公尺；以
    S-F點線為界，面積一五三點七一平方公，其平均值為一五七點八九平方公尺，
    此與重測後標示面積一五七點七八盡相吻合）。是本院認為系爭二三八地號與二
    四四、二四八及二四九地號間之土地界址，應依重測後地籍圖八十七年更正後之
    經界線即鑑定圖所示之M-F連接實線為界。
  (2)至於二三八地號與二四二地號、二四三地號間之界址，經高雄市政府地政處土地
    開發總隊實地檢測發現，「本案依據重測前（建物設計圖、設計平面圖、建物保
    存登記平面圖、地籍圖）核對結果，發現二四二、二四三地號土地七十六年度重
    測後與五十九間辦理保存登記之合法建物有部分在二三八號土地上，重測成果顯
    有不妥，故二四二、二四三地號與二三八地號間及二四一地號與二三九隻一第號
    間相鄰之界址，亟須辦理更正，以符合實際」；又「本案因七十六年度地籍圖重
    測時地籍調查表記載參照舊地籍圖界址，未予協助指界，經陳報地政處核示，需
    先辦理協助指示界址後再辦理相關更正作業，並經本總隊以八十七年九月十日八
    七高市地發三字第一０五五五號函通知雙方所有權人於本（九）月十八日上午赴
    實地協助指示界址在案」；「又有關本市○○區○○段二四二、二四三地號與鄰
    地二三八地號間界址，七十六度地籍圖重測時測量錯誤辦理更正乙案，本總隊已
    以八十七年十一月三日八七高市地發三字第一四五九八號函囑三民地政事務所辦
    理更正登記。」等情，有該總隊八十七年四月二十八日八七高市地發三字第五四
    六三號函、八十七年六月二十五日八七高市地發三字第八０三四號函、八十七年
    九月十四日八七高市地發三字第一二二六０號函及八十七年十一月七日八七高市
    地發三字第一五二七九號函（正本）附於本院八十六年度訴字第一六六四號民事
    卷可稽。是本件二三八地號與二四二地號、二四三地號間之界址固於七十六年重
    測時有誤，但於八十七年間已重新依據重測前之建物設計圖、設計平面圖、建物
    保存登記平面圖、地籍圖等資料施測之；況且，本院審理中又依上訴人等聲請，
    請內政部土地測量局依重測前之地籍圖各從東、西方之可靠界址重新施測，亦發
    現二三八地號與二四二地號、二四三地號間之重測前界址，其中K-V-J與N-O-P二
    條連接點線比八十七年更正後之經界線（即鑑定圖之M-F連接實線）更往東移，
    如此形成更不利上訴人之情形。是上訴人等一再指稱依重測前之合法核發建築執
    照及使用執照，八十七年更正之界址仍有誤，應再更正地籍線云云，顯無必要。
六、綜上所示，本件系爭界址依七十六重測後地籍圖再經八十七年更正之結果並無違
    誤，上訴人主張重測錯誤云云，為不足採。故本院認兩造系爭土地之界址，應以
    如後附之鑑定圖所示之M-F連接實線即重測後地籍圖八十七年更正後之經界線為
    界。原判決駁回上訴人之請求，無可維持，上訴意旨指摘原判決不當，求予廢棄
    改判，為有理由，應由本院廢棄原判決並改判如主文第二項所示。
七、兩造其餘陳述及舉證，因對於本院判決之結果已不生影響，爰不再一一論述，併
    此敘明。
據上論結，本件上訴為有理由。並依民事訴訟法第四百三十六條之一、第四百五十條
、第七十九條但書，判決如主文。
中　　　華　　　民　　　國　　九十一　　年　　　十　　　月　　　四　　　日
                              臺灣高雄地方法院民事第二庭
~B審判長法官　吳進寶
~B法　　　官　蘇姿月
~B法　　　官　唐照明
右為正本係照原本作成。
本判決不得上訴。
中　　　華　　　民　　　國　　九十一　　年　　　十　　　月　　　四　　　日
~B法院書記官　鄭淑華
